臺灣雲林地方法院刑事判決　　　　　　　　　　　　 八十六年度易字第二四九號
　　公　訴　人　臺灣雲林地方法院檢察署檢察官
　　被　　　告　乙○○
　　選任辯護人　黃璧川律師
右列被告因毀損債權案件，經檢察官提起公訴（八十五年度偵字第二七五一號），本
院判決如左︰
    主  文
乙○○無罪。
    理  由
一、公訴意旨略以：被告乙○○於民國八十年一月間陸續向丁○○借款計新臺幣（下
    同）三百四十七萬元，並交付本票供擔保，於八十三年間，在其所開設宏泰木藝
    店內，復將以「乙○○」名義簽發票據號碼00000000號、發票日為八十
    三年十一月二十日、票面金額三百四十七萬元之本票一張，持交丁○○換回前已
    到期無法兌現之本票，惟屆期再經丁○○提示，仍未獲付款，丁○○遂於八十五
    年間持右開本票，向本院聲請裁定准許強制執行，取得執行名義後，尚未於八十
    五年九月六日聲請法院查封前，乙○○竟基於意圖損害債權人丁○○債權之概括
    犯意，先將所有坐落雲林縣斗南鎮○○段六七七之一五、六七七之三０號建地及
    其地上建物於八十五年七月三日設定抵押權予其前妻王寶貴，擔保於八十二年間
    論及離婚時，乙○○口頭同意給付之工資及應返還之保險理賠金暫用款，繼於同
    年月十八日提供其所有坐落斗南鎮○○段九二九號建地及地上建物，設定抵押權
    予友人沈哲堂，以擔保乙○○為進口樓梯扶手於八十五年七月十日借用沈哲堂公
    司名義開具信用狀，恐乙○○屆期未提貨，肇致該開狀公司便須付款領貨之損害
    ，致丁○○求償困難。因認被告涉犯刑法第三百五十六條之毀損債權罪嫌云云。
二、按犯罪事實應依證據認定之，無證據不得推定其犯罪事實；又不能證明被告犯罪
    者，應諭知無罪之判決，刑事訴訟法第一百五十四條、第三百零一條第一項分別
    定有明文。次按刑事訴訟法第一百六十一條第一項規定：檢察官就被告犯罪事實
    ，應負舉證責任，並指出證明之方法。因此，檢察官對於起訴之犯罪事實，應負
    提出證據及說服之實質舉證責任。倘其所提出之證據，不足為被告有罪之積極證
    明，或其指出證明之方法，無從說服法院以形成被告有罪之心證，基於無罪推定
    之原則，自應為被告無罪判決之諭知，最高法院九十二年台上字第一二八號判例
    可資參照。且按以被害人之陳述為認定犯罪事實之依據時，必其陳述並無瑕疵，
    且就其他方面調查，又與事實相符，始足認有證據能力；所謂無瑕疵，係指被害
    人所為不利被告之陳述，與社會上一般生活經驗或卷存其他客觀事實並無矛盾而
    言；至所謂就其他方面調查認與事實相符，非僅以所援用之旁證足以證明被害結
    果為已足，尤須綜合一切積極佐證，除認定被告確為加害人之可能外，在推理上
    無從另為其他合理原因之假設，若有不合與此，即不能以被害人之陳述作為論斷
    之證據，最高法院六十一年台上字第三０九九號判例可資參照。而刑法毀損債權
    罪，以債務人於將受強制執行之際，主觀上基於損害債權人債權之故意，客觀上
    有毀損、處分或隱匿其財產之行為，始構成之。如行為人欠缺損害債權人債權之
    意圖，仍不成立本罪。
三、本件公訴人認被告乙○○涉犯刑法第三百五十六條之毀損債權罪嫌，無非以告訴
    人丁○○之指訴，及告訴人於取得執行名義後，被告確實於八十五年七月三日，
    將雲林縣斗南鎮○○段六七七之一五、六七七之三０號建地及其地上建物設定抵
    押權予其前妻王寶貴，並於同年月十八日提供其所有坐落斗南鎮○○段九二九號
    建地及地上建物，設定抵押權予其友沈哲堂為其論據。訊據被告乙○○固不否認
    上開設定抵押權予王寶貴及沈哲堂之事實，然堅詞否認有起訴書所稱之毀損債權
    犯行，並辯稱：該本票係告訴人所偽造，告訴人對之根本無債權存在，何來毀損
    債權。且設定抵押權予王寶貴係供擔保二人離婚時，其積欠王寶貴之工資及應返
    還之保險理賠金暫用款。而設定抵押權予沈哲堂，係用以擔保其為進口樓梯扶手
    ，向沈哲堂借用公司名義開具信用狀，沈哲堂恐其屆期未提貨，肇致公司須付款
    領貨損害之用，況相同情形之前在八十四年也曾設定抵押權予沈哲堂，至完成進
    口後始行塗銷，本件現亦已於完成進口後塗銷登記等情。
四、按犯罪是否成立，應以行為時之行為是否符合構成要件為準。而查，告訴人丁○
    ○因持有上開以被告名義簽發之本票，向本院聲請准許強制執行，經本院以八十
    五年度票字第七三六號受理後，於八十五年六月二十一日作成准予強制執行之裁
    定，該裁定並於八十五年七月三日送達被告，此有裁定書、送達證書附本院審理
    卷可稽（本院審理卷（一）第一百六十三頁至第一百六十四頁、第一百六十五頁
    背面）。則被告所有之財產，於當時即顯有受強制執行之可能，是被告如基於損
    害債權人債權之故意，而將財產予以毀壞、處分或隱匿，即已成立犯罪，並不以
    實際對債權人發生損害之結果為必要。本件被告雖否認告訴人本票債權存在，並
    稱本票係告訴人所偽造，然其於八十五年七月間，既已受有本院准許告訴人對其
    財產強制執行之裁定，是其於當時形式上，無疑已居於債務人之地位，而將受有
    強制執行之可能，無論該本票債權事後經法院認定存在與否，被告除經由法律爭
    訟程序外，不得有意圖損害債權人之債權，而有毀壞、處分或隱匿財產之行為。
    因此，本院認為系爭本票究竟是否為偽造，甚且告訴人對於被告究竟有無債權存
    在，此事後之認定，均與本件被告於行為當時是否成立毀損債權罪無關。是被告
    所辯：該本票係告訴人所偽造，告訴人對之根本無債權存在，何來毀損債權云云
    ，即無法採認。
五、關於被告設定抵押權與丁○○部分：
（一）本件被告將坐落雲林縣斗南鎮○○段六七七之一五、六七七之三０號建地及其
      地上建物設定抵押權予其前妻王寶貴，其申請書送件日期雖為八十五年七月二
      日（本院審理卷（二）第二百九十一頁），早於其收受裁定送達日期一日，惟
      據告訴代理人丙○○於偵查中陳稱，八十五年七月一日取得法院裁定後，即前
      往被告家中，將裁定影本通知被告，此與證人黃榮富在偵查中證述情節相符（
      偵查卷第七十頁背面），亦為被告於本院審理時所不否認（本院審理卷（二）
      第三百三十九頁）。因此，被告確實於八十五年七月一日已然知曉告訴人已獲
      得法院准許對其強制執行之裁定，可堪認定。
（二）再證人王寶貴於偵查中證稱：「（問：你原和乙○○是夫妻？）答：是的，我
      們在今年（八十五年）四月離婚」、「（問：在今年被告是否有提供不動產給
      你設定抵押？）答：有的，是在斗南鎮西岐里四五巷二四號，另外還有一筆空
      地，我不知道地號」、「（問：抵押債權來源？）答：因為在二年前我們要寫
      離婚契約書時，我出車禍保險理賠金二百三十萬元要還我。另外兒子歸我扶養
      及我在工廠幫他做了十幾年而放在其處的工錢，共二百二十萬元給我，一直到
      八十五年年初要談離婚時，我有見於他之前答應的口頭條件都未履行，所以才
      在離婚時我要求他提供不動產來擔保上述債權」等情（偵查卷第五十五頁至五
      十六頁），此與被告上開所辯設定抵押權予王寶貴之原因，均相符合。因此，
      被告上開辯解之詞，並非全然無可採信。
（三）另證人周陳成於偵查中亦證稱：「在八十五年六月間，被告來找我，說要提供
      不動產設立登記抵押債權給他太太，至於為何要辦抵押權我就不知道，印象中
      好像包括土地及地上物，在承辦該件都沒有見過被告之妻」等情（偵查卷第七
      十頁背面）。而依卷附本件原聲請登記所檢附之資料中，乙○○為辦理本件抵
      押權設定，而向雲林縣斗南鎮戶政事務所申請之印鑑證明核發時間為八十五年
      六月二十一日，此有印鑑證明附卷可稽（本院審理卷（二）第二百九十五頁）
      。足認證人周陳成所稱被告委託辦理時間是在八十五年六月間一節，應屬實在
      。被告既然在八十五年六月間，既已委託代書，代為辦理設定抵押權與其前妻
      之事宜，此委託尚在同年七月一日即被告知曉告訴人取得執行名義之前，亦可
      認定。
（四）綜上事證，本院認為，被告既然在八十五年六月就已經委託代書辦理抵押權登
      記事宜，且其所述之設定抵押權原因又與王寶貴證述事由相符，即難認為被告
      主觀上係基於意圖損害告訴人債權而為之。至於被告與王寶貴早於八十二年即
      已協議離婚，卻遲至八十五年始設定抵押權，又正巧在告訴人取得執行名義之
      際，此時間上之巧合，雖令人可疑。但法院不能僅因被告行為可疑，而在無其
      他積極證據之情形下，推定被告必然犯罪。此部分檢察官所提出之證據不足為
      被告有罪之積極證明，其指出證明之方法，亦無從說服法院以形成被告有罪之
      心證，基於無罪推定之原則，上開部分自應為被告無罪之諭知。
六、關於被告設定抵押權予沈哲堂部分：
（一）證人沈哲堂於偵查中證稱：「（問：乙○○在八十五年七月十五日是否有提供
      其所有不動產設定抵押權給你？）答：有的，是斗南鎮○○路六之十五號及新
      光段九二九號及同段二六號土地」、「（問：抵押債權來源？）答：因為在八
      十四年他要進口樓梯扶手，他用我公司的名義開信用狀，因怕他沒有領貨，會
      造成我自己要拿錢出來領貨，所以在去年我就要求他提出擔保，在八十四年我
      就要求他提供土地及地上物設定抵押權，後來他有領貨後，我就撤銷抵押權。
      在今年七月十日他要借我公司名義進口扶手，開始該是在今年五月間，我又再
      次要求他提供擔保，所以乙○○再次提供土地及地上物設定抵押提供擔保」等
      情（偵查卷第五十四頁背面至第五十五頁）。此與被告上開所辯設定抵押權予
      沈哲堂之原因，均相符合。因此，被告前開辯解之詞，並非無據。
（二）再被告前於八十二年三月二日亦申請曾將坐落雲林縣斗南鎮○○段新庄小段八
      ０七之一八、八０七之二一地號土地，及雲林縣斗南鎮○○路六之十五號建築
      物設定抵押權與沈哲堂（本院審理卷（二）第二八三頁、第二八五頁），此項
      抵押權登記並旋於八十二年十二月六日聲請塗銷（本院審理卷（二）第二百六
      十五頁），上開登記情形，有土地登記申請書及土地謄本在卷可認。此時間雖
      與證人所述時間略有出入，但登記及塗銷之經過情形則相符合，復有八十二年
      四月間被告進口扶手之信用狀等資料附卷可稽（偵查卷第九十三頁至第一百零
      三頁），足認被告與沈哲堂間，確實有因借用公司名義開立信用狀進口物品，
      而須為擔保之情事。
（三）亦且，被告與沈哲堂間關於起訴書所指之抵押權設定，已於擔保原因消失後，
      在八十七年三月十日辦理塗銷抵押權登記完畢，此有土地登記謄本附卷可認（
      本院審理卷（二）第二百六十六頁、第三百十七頁）。證諸前開證人沈哲堂所
      述情節，及二次抵押權設定、塗銷之經過情形，可知被告設定抵押權予沈哲堂
      其目的係在於提供沈哲堂作為擔保之用，並非蓄意侵害債權人之債權，被告主
      觀上並無不法之意圖，亦可認定。此部分檢察官所提出之證據既然不足為被告
      有罪之積極證明，其指出證明之方法，亦無從說服法院以形成被告有罪之心證
      ，基於無罪推定之原則，上開部分亦應為被告無罪之諭知。
七、本件原起訴書一方面既認為被告將財產設定抵押權予王寶貴、沈哲堂二人，均有
    正當原因，一方面卻又認為被告設定抵押權係在告訴人取得執行名義之後，而認
    為被告涉犯刑法第三百五十六條之毀損債權罪。本院認為，刑法毀損債權罪，在
    犯罪時間上，以債務人於將受強制執行之際為限。在行為人主觀上，則應具備損
    害債權人債權之故意。而在客觀行為上並有毀損、處分或隱匿其財產之行為，始
    構成之。本件被告設定抵押權予王寶貴、沈哲堂二人，均有正當原因，並非意在
    損害債權人之債權，已如上述，在公訴人無其他積極證據可以證明被告有損害債
    權人債權故意之情形下，依首開法條、判例及說明，並基於無罪推定之原則，自
    應為被告無罪判決之諭知。
據上論斷，應依刑事訴訟法第三百零一條第一項，判決如主文。
本案經檢察官甲○○到庭執行職務。
中      華      民      國      九十三      年    四    月    二十九    日
                                        臺灣雲林地方法院刑事第三庭
                          審判長法  官  劉  國  賓
                                                法  官  廖  國  勝
                                                法  官  蘇  錦  秀
右正本證明與原本無異。
如不服本判決，應於判決送達後十日內向本院提出上訴狀( 應附繕本 )。
                                                書記官  馮  善  詮
中      華      民      國      九十三      年    四    月    二十九    日
